# 로지스틱 회귀분석 {#logistic-regression}

로지스틱 회귀분석(logistic regression)은 종속변수가 통상 2개의 범주(있음/없음, 불량/양호, 합격/불합격 등)를 다루는 모형을 지칭하나, 3개 이상의 범주를 다루기도 한다. 후자의 경우는 다시 서열형(ordinal) 데이터와 명목형(nominal) 데이터인 경우에 따라 서로 다른 모형이 사용된다. 

## 필요 R 패키지 설치

본 장에서 필요한 R 패키지들은 아래와 같다.

```{r echo=FALSE, warning=FALSE, message=FALSE}
required_packages <- c("tidyverse", "stats")
lapply(required_packages, function(x) {
  tibble(package=x, version=packageDescription(x, fields = c("Version"))[1])
}) %>% 
  bind_rows() %>%
  knitr::kable()
```


## 이분 로지스틱 회귀모형 {#binary-logistic-regression}

### 기본 R 스크립트 {#bianry-logistic-reg-basic-script}

```{r binary-logistic-reg-train-data}
train_df <- tribble(
  ~id, ~x1, ~x2, ~x3, ~y,
  1, 0, 8, 2, "우수",
  2, 1, 7, 1, "우수",
  3, 0, 9, 0, "우수",
  4, 1, 6, 4, "우수",
  5, 1, 8, 2, "우수",
  6, 0, 7, 3, "우수",
  7, 0, 7, 0, "보통",
  8, 1, 6, 1, "보통",
  9, 0, 7, 2, "보통",
  10, 0, 8, 1, "보통",
  11, 0, 5, 2, "보통",
  12, 1, 8, 0, "보통",
  13, 0, 6, 3, "보통",
  14, 1, 7, 2, "보통",
  15, 0, 6, 1, "보통"
) %>%
  mutate(y = factor(y, levels = c("보통", "우수")))

knitr::kable(train_df, booktabs = TRUE,
             align = c('r', 'r', 'r', 'r', 'r'),
             col.names = c('객체번호', '아침식사여부($x_1$)', '수면시간($x_2$)', '서클활동시간($x_3$)', '범주(y)'),
             caption = '우수/보통 학생에 대한 설문조사 결과')
```

Table \@ref(tab:binary-logistic-reg-train-data)와 같이 세 개의 독립변수 $x_1$, $x_2$, $x_3$와 이분형 종속변수 $y$의 관측값(보통 = 0, 우수 = 1)으로 이루어진 `r dim(train_df)[1]`개의 학습표본을 `train_df`라는 data frame에 저장한다.

아래와 같이 `glm` 함수를 이용하여 로지스틱 회귀모형을 간편하게 추정할 수 있다.

```{r binary-logistic-reg-coef}
glm_fit <- glm(y ~ x1 + x2 + x3, family = binomial(link = "logit"), data = train_df)

knitr::kable(
  glm_fit %>%  broom::tidy(),
  booktabs = TRUE,
  caption = 'Table \\@ref(tab:binary-logistic-reg-train-data)에 대한 Logistic Regression 결과'
  )
```

Table \@ref(tab:binary-logistic-reg-coef)은 추정된 회귀계수 추정치 `estmate`과 그 표준오차 `std.error`, 표준화(standardized)된 회귀계수값 `statistic` (= `estmate` / `std.error`), 그리고 귀무가설 $H_0$: `statistic` = 0 에 대한 유의확률 `p.value`를 보여준다.



### 회귀모형 {#binary-logistic-reg-model}

이분 로지스틱 회귀모형은 종속변수가 2가지 범주를 취하는 경우에 사용된다.

$N$개의 객체로 이루어진 학습데이터 $\{(\mathbf{x}_i, y_i)\}_{i = 1, \cdots, N}$를 아래와 같이 정의하자.

- $\mathbf{x}_i \in \mathbb{R}^p$: $p$개의 독립변수로 이루어진 벡터 ($\mathbf{x}_i = [x_{i1} \, x_{i2} \, \cdots \, x_{ip}]^\top$)
- $y_i$: 0 혹은 1의 값을 갖는 이분형 지시변수 (indicator variable)

$\mathbf{x}_i$ 관측값을 이용하여 $y_i$의 기대값 $P_i$을 추정하는 모형을 아래와 같이 로지스틱 함수로 정의하자.

\begin{eqnarray}
P_i &=& P(y_i = 1 \,|\, \mathbf{x}_i)\\
&=& E[y_i | \mathbf{x}_i]\\ 
&=& \frac{\exp(\beta_0 + \boldsymbol\beta^\top \mathbf{x}_i)}{1 + \exp(\beta_0 + \boldsymbol\beta^\top \mathbf{x}_i)}
(\#eq:logistic-function)
\end{eqnarray}

여기에서 $\boldsymbol\beta \in \mathbb{R}^{p}$는 $\mathbf{x}_i$와 동일한 차원의 벡터이다 ($\boldsymbol\beta = [\beta_1 \, \beta_2 \, \cdots \,  \beta_p]^\top$). 

식 \@ref(eq:logistic-function)는 모든 $\mathbf{x}_i$값에 대해 0에서 1 사이의 값을 갖게 되므로 각 범주에 속할 확률을 추정하는 데 적합한 반면, 변수 $\mathbf{x}$ 및 계수들에 대해 선형이 아니므로 추정이 어렵다. 그러나 아래와 같이 로짓(logit) 변환을 통해 선형회귀식으로 변환할 수 있다.

\begin{eqnarray}
logit(P_i) &=& \ln \left[ \frac{P_i}{1 - P_i} \right]\\
&=& \ln(\exp(\beta_0 + \boldsymbol\beta^\top \mathbf{x}_i))\\
&=& \beta_0 + \boldsymbol\beta^\top \mathbf{x}_i
(\#eq:logit-transform)
\end{eqnarray}

식 \@ref(eq:logit-transform)에서 확률 $P_i$는 직접적으로 관측되는 것이 아니고 0 또는 1을 갖는 $y_i$가 관측되므로, $P_i$를 일종의 잠재변수(latent variable)로 해석할 수 있다. 

\begin{equation}
y_i = \begin{cases}
1 & \text{ if } \beta_0 + \boldsymbol\beta^\top \mathbf{x}_i + \varepsilon_i > 0 \\
0 & \text{ otherwise }
\end{cases}
(\#eq:binary-logistic-latent-interpret)
\end{equation}

식 \@ref(eq:binary-logistic-latent-interpret)에서 $\varepsilon_i$는 표준로지스틱분포(standard logistic distribution)을 따른다.


### 회귀계수 추정 {#binary-logistic-reg-estimation}

로지스틱 모형에서 회귀계수의 추정을 위해서 주로 최우추정법(maximum likelihood estimation)이 사용된다. $N$개의 객체로 이루어진 학습데이터에 대해 우도함수는 다음과 같다.

\begin{equation*}
L = \prod_{i = 1}^{N} P_i^{y_i} (1 - P_i)^{1 - y_i}
\end{equation*}

그리고 우도함수에 자연로그를 취하면 아래와 같이 전개된다.

\begin{eqnarray}
\log L &=& \sum_{i = 1}^{N} y_i \log P_i + \sum_{i = 1}^{N} (1 - y_i) \log (1 - P_i)\\
&=& \sum_{i = 1}^{N} y_i \log \frac{P_i}{1 - P_i} + \sum_{i = 1}^{N} \log (1 - P_i)\\
&=& \sum_{i = 1}^{N} y_i (\beta_0 + \boldsymbol\beta^\top \mathbf{x}_i) - \sum_{i = 1}^{N}  \log (1 + \exp (\beta_0 + \boldsymbol\beta^\top \mathbf{x}_i) )\\
&=& \sum_{i = 1}^{N} y_i \left(\beta_0 + \sum_{j = 1}^{p} \beta_j x_{ij} \right) - \sum_{i = 1}^{N}  \log \left(1 + \exp\left(\beta_0 + \sum_{j = 1}^{p} \beta_j x_{ij}\right)\right)
(\#eq:binary-logistic-reg-loglik)
\end{eqnarray}

식 (eq:binary-logistic-reg-loglik)을 각 회귀계수 $\beta_0, \beta_1, \cdots, \beta_p$에 대해 편미분하여 최적해를 얻는다. 이를 위해 주로 뉴턴-랩슨 알고리즘(Newton-Raphson algorithm)이나 quasi-Newton 알고리즘이 사용되나 [@jun2012datamining], 본 장에서는 우선 안정성은 떨어지지만 보다 간편한 방법으로 경사하강법(gradient descent)을 소개한다.

#### 경사하강법 {#binary-logistic-gradient-descent}

식 \@ref(eq:logistic-function)과 $P(y_i = 0 \,|\, \mathbf{x}_i) = 1 - P_i$, 그리고 

\begin{equation*}
\frac{\exp(z)}{1 + \exp(z)} = \frac{1}{1 + \exp(-z)}
\end{equaiton*}

임을 고려하면 아래와 같이 범주확률모형을 정의할 수 있다.

\begin{equation*}
P(y = y_i \,|\, \mathbf{x}_i, \beta_0, \boldsymbol\beta) = \frac{1}{1 + \exp\left((1 - 2y_i)(\beta_0 + \sum_{j = 1}^{p} \beta_j x_{ij})\right)}
\end{equation*}

이에 따라 로그우도함수 \@ref(eq:binary-logistic-reg-loglik)는 아래와 같이 정리된다.

\begin{equation*}
\log \prod_{i = 1}^{N} P(y = y_i \,|\, \mathbf{x}_i, \beta_0, \boldsymbol\beta) = - \sum_{i = 1}^{N} \log \left(1 + \exp\left((1 - 2y_i)(\beta_0 + \sum_{j = 1}^{p} \beta_j x_{ij})\right)\right)
\end{equation*}

위 로그우도함수를 최대화하는 문제는 아래 함수를 최소화하는 문제와 동일하다.

\begin{equation}
f(\beta_0, \boldsymbol\beta) = \sum_{i = 1}^{N} \log \left(1 + \exp\left((1 - 2y_i)(\beta_0 + \sum_{j = 1}^{p} \beta_j x_{ij})\right)\right)
(\#eq:binary-logistic-reg-negative-loglik)
\end{equation}

경사하강법에 따라 아래의 과정을 통해 회귀계수를 추정할 수 있다.

1. 임의의 값으로 $\beta_0, \beta_1, \cdots, \beta_j$의 초기 추정값을 설정한다.
2. 식 \@ref(eq:binary-logistic-reg-negative-loglik)을 각 회귀변수에 대해 편미분한 미분값을 구한다.
3. 2의 값에 학습률(step size)을 곱한 만큼 회귀계수 추정값을 이동시킨다. 방향은 미분값의 반대방향.
4. 수렴할 때까지 2-3의 과정을 반복한다.

여기에서 식 \@ref(eq:binary-logistic-reg-negative-loglik)의 각 회귀변수에 대한 편미분식은 아래와 같다.

\begin{eqnarray*}
\frac{\partial f}{\partial \beta_0} &=& \sum_{i = 1}^{N} (1 - 2y_i) \frac{\exp\left((1 - 2y_i)(\beta_0 + \sum_{j = 1}^{p} \beta_j x_{ij})\right)}{1 + \exp\left((1 - 2y_i)(\beta_0 + \sum_{j = 1}^{p} \beta_j x_{ij})\right)}\\
&=& \sum_{i = 1}^{N} \frac{1 - 2y_i}{1 + \exp\left((2y_i - 1)(\beta_0 + \sum_{j = 1}^{p} \beta_j x_{ij})\right)}
\end{eqnarray*}

\begin{eqnarray*}
\frac{\partial f}{\partial \beta_j} &=& \sum_{i = 1}^{N} (1 - 2y_i)x_{ij} \frac{\exp\left((1 - 2y_i)(\beta_0 + \sum_{j = 1}^{p} \beta_j x_{ij})\right)}{1 + \exp\left((1 - 2y_i)(\beta_0 + \sum_{j = 1}^{p} \beta_j x_{ij})\right)}\\
&=& \sum_{i = 1}^{N} \frac{(1 - 2y_i)x_{ij}}{1 + \exp\left((2y_i - 1)(\beta_0 + \sum_{j = 1}^{p} \beta_j x_{ij})\right)}
\end{eqnarray*}

따라서, 회귀계수 추정값을 이동시키는 함수 `update_beta`를 아래와 같이 구현할 수 있다.

```{r}
update_beta <- function(x, y, beta0 = 0, beta = rep(0, dim(x)[2]), alpha = 0.01) {
  # 변미분식의 분모
  denominator <- 1 + exp((2 * y - 1) * (beta0 + (x %*% beta)))

  # intercept 이동량 계산
  beta0_numerator <- 1 - 2 * y
  beta0_update = sum(beta0_numerator / denominator)
  
  # intercept 외 회귀계수 이동량 계산
  beta_numerator <- sweep(x, MARGIN = 1, STATS = 1 - 2 * y, FUN = "*")
  beta_update = apply(beta_numerator, MARGIN = 2, function(x) sum(x / denominator))

  # 회귀계수 이동
  beta0 <- beta0 - alpha * beta0_update
  beta <- beta - alpha * beta_update

  return(list(beta0 = beta0, beta = beta))
}
```

위의 함수를 이용하여 아래 `estimate_beta`처엄 수렴할 때까지 회귀계수 추정값을 계속 이동시킨다. 본 경사하강법은 학습률 파라미터 `alpha`값에 따라 민감한 단점이 있으며, 특히 `alpha`값을 크게 설정할 경우에는 추정값이 수렴하지 않고 오히려 실제값에서 계속 멀어지는 현상이 발생하기도 한다. 이러한 단점을 보완하기 위한 여러 방법이 있으나, 본 장에서 자세한 설명은 생략하기로 한다. 

```{r}
caltculate_loglik <- function(x, y, beta0 = 0, beta = rep(0, dim(x)[2])) {
  sum(y * (beta0 + (x %*% beta))) - sum(log(1 + exp(beta0 + (x %*% beta))))
}

estimate_beta <- function(x, y, beta0 = 0, beta = rep(0, dim(x)[2]), alpha = 0.01, conv_threshold = 1e-5, max_iter = 1e+5) {
  new_beta0 <- beta0
  new_beta <- beta
  conv <- FALSE
  
  i_iter <- 0
  while(i_iter < max_iter) {
    res <- update_beta(x, y, new_beta0, new_beta, alpha)
    
    if(abs(caltculate_loglik(x, y, beta0, beta) - caltculate_loglik(x, y, res$beta0, res$beta)) < conv_threshold) {
      conv <- TRUE
      break
      }
    
    new_beta0 <- res$beta0
    new_beta <- res$beta
    
    i_iter <- i_iter + 1
  }
  
  return(list(conv = conv, beta0 = new_beta0, beta = new_beta))
}
```

위에서 정의한 함수를 이용하여 Table \@ref(tab:binary-logistic-reg-train-data)의 학습표본에 대한 로지스틱 회귀모형을 추정해보자.

```{r}
res <- estimate_beta(train_df[, c("x1", "x2", "x3")] %>% as.matrix(), 
                     train_df$y %>% as.numeric() - 1,
                     alpha = 0.015,
                     conv_threshold = 1e-6)

print(res)
```

위 회귀계수 추정값은 R 함수 `glm`을 이용한 추정값(Table \@ref(tab:binary-logistic-reg-coef))과 유사함을 볼 수 있다. 


#### 반복재가중최소제곱법 {#binary-logistic-irls}

R의 `glm` 함수는 반복재가중최소제곱법(iteratively rewighted least squares; IRLS 혹은 IWLS)을 사용한다. 이는 선형회귀식

\begin{equation*}
logit(y_i) = \beta_0 + \boldsymbol\beta^\top \mathbf{x}_i + \varepsilon_i
\end{equation*}

을 추정하는 방법인데, 여기에서 $y_i$는 0 혹은 1이므로, $logit(y_i)$는 $-\infty$ 혹은 $\infty$가 되어 회귀식을 추정할 수 없다. 따라서, 식 \@ref(eq:logistic-function)에 설명된 로지스틱 함수

\begin{equation*}
P = \frac{\exp(\beta_0 + \boldsymbol\beta^\top \mathbf{x})}{1 + \exp(\beta_0 + \boldsymbol\beta^\top \mathbf{x})}
\end{equation*}

와 테일러 급수(Taylor series)를 이용하여 $logit(y)$에 대한 근사함수를 아래와 같이 얻는다. 

\begin{eqnarray*}
g(y) &=& logit(P) + (y - P) \frac{\partial logit(P)}{\partial P}\\
&=& \log \frac{P}{1 - P} + (y - P) \left( \frac{1}{P} + \frac{1}{1 - P} \right)
\end{eqnarray*}

그리고 아래 선형회귀식을 추정한다.

\begin{equation*}
g(y_i) = \beta_0 + \boldsymbol\beta^\top \mathbf{x}_i + \varepsilon_i
\end{equation*}

여기에서 오차항 $\varepsilon_i$의 분산은 추정된 확률 $P_i$에 따라 다르므로, 통상적 최소자승법(ordinary least squares; OLS) 대신 오차항의 분산이 동일해지도록 객체마다 가중치를 부여하는 가중최소자승법(weighted least squares; WLS)을 사용한다. 로지스틱 회귀모형에서 각 객체의 가중치는

\begin{equation*}
w_i = P_i (1 - P_i)
\end{equation*}

가중치와 회귀계수 추정값은 상호 영향을 미치므로, 수렴할 때까지 반복적으로 가중치와 회귀계수 추정값을 변화시키면서 최종 추정값을 찾아가는 방법이다.

우선 회귀계수 추정값이 주어졌을 때 각 객체에 대한 확률값 $P_i$와 가중치 $w_i$를 구하는 함수 `calculate_weight`를 아래와 같이 구현해보자.

```{r}
calculate_weight <- function(x, beta0 = 0, beta = rep(0, dim(x)[2])) {
  # 각 객체의 y값이 1일 확률
  P <- (1 + exp(- beta0 - (x %*% beta)))^(-1) %>% drop()

  # 가중치 계산
  w <- P * (1 - P)

  return(list(P = P, w = w))
}
```

그리고 확률추정값과 가중치가 주어졌을 때 회귀계수를 구하는 함수 `calculate_beta`를 아래와 같이 구현해보자. 여기서 회귀계수를 구하는 부분은 R의 선형회귀분석함수 `lm`을 사용한다.


```{r}
calculate_beta <- function(x, y, P, w) {
  # 추정확률값이 0 이나 1인 경우 여전히 logit 함수가 정의되지 않으므로 회귀계수 결정에서 제외
  logit_derivative <- 1/P + 1/(1 - P)
  is_good <- !is.nan(logit_derivative)
  
  # 모든 객체에 대한 추정확률이 0 이나 1인 경우 회귀계수 추정 불가능
  if(all(!is_good)) return(NULL)
  
  # 테일러 급수 계산
  g_y <- log(P[is_good]) - log(1 - P[is_good]) + (y[is_good] - P[is_good]) * logit_derivative
  
  # 가중치최소자승법을 이용한 추정
  df <- bind_cols(as_tibble(x) %>% `colnames<-`(colnames(x)), tibble(g_y = g_y))
  lm(g_y ~ ., data = df, subset = is_good, weights = w)
}
```

위에서 정의한 두 함수 `calculate_weight`과 `calculate_beta`를 반복적으로 사용하여 Table \@ref(tab:binary-logistic-reg-train-data)의 학습표본에 대한 로지스틱 회귀모형을 추정해보자. 모든 객체의 가중치 변화량이 1/10000 보다 작을 경우 모형추정이 수렴한 것으로 간주하도록 하자.

```{r}
X <- train_df[, c("x1", "x2", "x3")] %>% as.matrix()
y <- train_df$y %>% as.numeric() - 1

weight <- calculate_weight(X)
for(i in 1:10) {
  wls_fit <- calculate_beta(X, y, weight$P, weight$w)
  
  if(is.null(wls_fit)) {break}
  
  new_weight <- calculate_weight(x = X, 
                                 beta0 = coef(wls_fit)[1], 
                                 beta = coef(wls_fit)[-1])
  
  if(max(abs(new_weight$w - weight$w)) < 1e-4) {break}
  
  weight <- new_weight
}

coef(wls_fit)
```

위 스크립트를 실행시킨 결과 `r i`번째 반복수행에서 결과가 수렴하였으며, 해당 결과는 `glm` 함수를 사용하였을 때의 결과 (Table \@ref(tab:binary-logistic-reg-coef))과 매우 근사함을 확인할 수 있다.




## 명목 로지스틱 회귀모형 {#nominal-logistic-regression}


## 서열 로지스틱 회귀모형 {#ordinal-logistic-regression}

